【裁判字號】    98,重訴,26
【裁判日期】    990331
【裁判案由】    返還不當得利
【裁判全文】
臺灣雲林地方法院民事判決              98年度重訴字第26號
原      告  乙○○
訴訟代理人  葉榮棠律師
被      告  甲○○
上列當事人間請求返還不當得利事件，本院於民國99年3 月10日
言詞辯論終結，判決如下：
    主  文
原告之訴及假執行之聲請均駁回。
訴訟費用由原告負擔。
    事實及理由
一、按訴狀送達後，原告不得將原訴變更或追加他訴。但有被告
    同意者，不在此限，被告於訴之變更或追加無異議，而為本
    案之言詞辯論者，視為同意變更或追加，民事訴訟法第 255
    條第1 項第1 、3 款、第2 項定有明文。原告於起訴狀請求
    判決：「一、被告張陳玉蓮應將坐落雲林縣斗六市○○段13
    2 地號面積1,729.97平方公尺所有權全部辦理所有權移轉登
    記與被告甲○○。二、被告林洪美珠應將同上段188 地號面
    積389.88平方公尺所有權全部辦理所有權移轉登記與被告甲○○。三、被告甲○○於取得上開2 筆土地後，應將該2 筆
    土地應有部分各3 分之1 辦理所有權移轉登記與原告。四、
    被告甲○○應給付原告新台幣（下同）170 萬元。」，嗣於
    民國98年11月10日具狀改請求：「被告應將坐落雲林縣斗六
    市○○段158 地號面積103.40平方公尺（下稱系爭158 地號
    土地）；同上段227 地號面積336.73平方公尺（下稱系爭22
    7 地號土地）應有部分各3 分之1 辦理所有權移轉登記與原
    告。二、被告應給付原告365,073 元。」，後於本院99年 3
    月10日審理時將上開金額改請求為353,203 元，被告就上開
    訴之變更無異議，而為本案之言詞辯論，參諸上開規定，應
    予准許。
二、原告主張：兩造與訴外人王紹杏係被繼承人王林灑雲之第一
    順位繼承人，被繼承人王林灑雲患有精神分裂症，曾於77年
    間經太和醫院診斷為疑精神分裂症、不眠、幻覺、妄想，自
    80年起並陸續在前省立雲林醫院就診，服用抗焦慮、鎮靜、
    安眠、精神症狀等藥物。被告見有機可乘於90年11月29日盜
    取被繼承人王林灑雲之印鑑章，先委託不知情之代書林麗琴
    （後改名為丙○○）代為向斗六戶政事務所申領印鑑證明書
    ，並盜蓋上開印鑑於斗地普字第168580號土地登記申請書，
    佯稱其為被繼承人王林灑雲之代理人，於91年10月21日向斗
    六地政事務所申請將被繼承人王林灑雲所有坐落雲林縣斗六
    市○○○段朱丹灣小段92─4 號土地（下稱系爭92─4 地號
    土地），及其上建號1080號即門牌斗六市○○路223 巷 100
    號建物（下稱系爭1080號建物），以贈與為原因，辦理不實
    之所有權移轉登記為被告所有。嗣系爭92─4 地號土地，及
    系爭1080號建物經雲林縣政府以體育生活園區○○區段徵收
    ，被告領回系爭158 、227 地號土地，及建物、果木補償費
    用共計1,059,611 元。被告偽造土地登記申請書將被繼承人
    王林灑雲所有系爭92─4 地號土地，及系爭1080號建物，以
    贈與為原因登記為己名下，嗣被繼承人王林灑雲於95年5 月
    31日死亡，原告之繼承權受到侵害，因該土地及建物已被雲
    林縣政府區段徵收而無從訴請塗銷上開所有權移轉登記，但
    被告因區段徵收而獲有上開抵價地及補償費之不當得利，原
    告自得請求被告返還該抵價地及補償費之3 分之1 與原告等
    語。並聲明：
  (一)被告應將系爭158 、227 地號土地應有部分各3 分之1 辦理
    所有權移轉登記與原告。
  (二)被告應給付原告353,203元。
  (三)願供擔保，請准宣告假執行。
三、被告則以：被繼承人王林灑雲生前之精神狀態並未達心神喪
    失或精神耗弱致不能自己處理事務之程度，伊係於90年10月
    29日經父母同意委託土地代書丁○○辦理系爭92─4 地號土
    地及系爭1080號建物贈與移轉登記事宜，因該地所蓋之農舍
    等建物已逾法定面積，屢向雲林縣斗六市公所申請農業用地
    農地使用證書不通過，迭經改善始於11月之久始取得該證書
    ，直至91年10月間始完成贈與，辦理期間長達近年，原告竟
    稱不知情、盜取之說，顯有違事實。父母在世曾向親友王連
    香、顏秋純告知系爭92─4 地號土地已先贈與登記與被告，
    原告因該農地經區段徵收成建地，價值不可同日而語，即心
    生貪念捏造事實提起本訴，實甚無理。縱認原告之繼承權受
    侵害，惟其繼承回復請求權亦已罹於時效而消滅，蓋原告於
    95年10月14日提起被告偽造文書等告訴，而於該時即應知其
    繼承權受被告侵害之情，卻遲至98年4 月始提起本訴，被告
    自得依民法第1146條第2 項之規定拒絕原告之請求。又依最
    高法院40年度台上字第730 號判例可知，被告行使此抗辯權
    後，原告原有繼承權即已全部喪失，而由被告取得其繼承權
    ，原告自無再本於物上請求權請求被告回復繼承標的之餘地
    （參見最高法院74年度台上字第1039號判決），故無論原告
    之繼承權是否受被告侵害，被告取得系爭92─4 地號土地，
    及系爭1080號建物均非無法律上之原因等語置辯。並聲明：
  (一)原告之訴駁回。
  (二)如受不利判決，願供擔保免假執行。
四、兩造不爭執之事實：
  (一)訴外人王林灑雲所有系爭92─4 地號土地，及系爭1080號建
    物於91年10月7 日贈與與被告，雲林縣斗六地政事務所於91
    年10月21日以斗地普字第168580號收件，並於同日辦理登記
    完畢。
  (二)訴外人王林灑雲於95年5 月31日死亡，其法定繼承人為兩造
    及訴外人王紹杏。
  (三)雲林縣於92年9 月15日區段徵收系爭92─4 地號土地，及系
    爭1080號建物，雲林縣斗六地政事務所並於93年8 月3 日辦
    理登記完畢。
  (四)被告於96年12月1 日領回系爭158 、227 地號土地之抵價地
    ，雲林縣斗六地政事務所並於97年2 月27日辦理登記完畢。
  (五)被告受領雲林縣政府給付系爭1080號建物補償費80萬元、畜
    舍補償費116,608 元、鴿子補償費19,000元、農林作物259,
    611 元。
  (六)雲林縣政府98年7 月30日府地發字第0980702331號函、財政
    部臺灣省中區國稅局雲林縣分局98年7 月28日中區國稅雲縣
    一字第0980016255號函、雲林縣斗六市公所98年8 月11日斗
    六市建字第0980021075號函、國立臺灣大學醫學院附設醫院
    雲林分院98年8 月13日台大雲分精字第0980006551號函。
五、本件兩造所爭執之處，應在於：(一)被告有無盜取訴外人王林
    灑雲印鑑，而辦理贈與系爭92─4 地號土地及系爭1080號建
    物與其之情事？(二)原告之繼承回復請求權是否已罹於時效？
    (三)被告取得上開抵價地及補償費有無法律上原因，而應負返
    還該抵價地及補償費之3 分之1 與原告？茲論述如下：
  (一)按當事人主張有利於己之事實者，就其事實有舉證之責任；
    私文書應由舉證人證其真正，民事訴訟法第277 條前段、第
    357 條前段定有明文。所謂舉證係指就爭訟事實提出足供法
    院對其所主張者為有利認定之證據而言，若所舉證據，不能
    對其爭訟事實為相當之證明，自無從認定其主張為真正。又
    主張法律關係存在之當事人，就該法律關係發生所須具備之
    要件，應先負舉證之責任，原告就其主張之事實，不舉證證
    明者，被告本無須就其抗辯之事實，負舉證之責任，縱令被
    告就其抗辯事實不能舉證，或其所舉證據尚有疵累，亦應駁
    回原告之請求，此為舉證責任分擔之原則，最高法院17年度
    上字第917 號著有判例可資參照。原告主張其等之被繼承人
    王林灑雲患有精神分裂症，被告見有機可乘竟盜取其印鑑章
    ，而以贈與為原因將系爭92─4 地號土地及系爭1080號建物
    移轉登記與其所有等語，惟為被告所否認，揆之上開判例可
    知，原告自應就上開情節負舉證責任。
  (二)經查，原告主張上開情節，固據其提出委任書、印鑑登記證
    明申請書、土地登記申請書、診斷書為證，然為被告所否認
    ，而依卷附太和醫院98年10月20日診斷書雖載：「查林灑雲
    女性現年捌拾肆歲台灣省雲林縣人經本院醫師診察結果係患
    疑精神分裂症、不眠、幻覺、妄想，於民國77.1/17 、1/24
    、2/14本院門診三回．．」等文，惟檢察官於台灣雲林地方
    法院檢察署95年度偵字第5826號偽造文書案件偵查時，曾向
    太和診所、國立臺灣大學醫學院附設醫院雲林分院（以下簡
    稱台大雲林分院）函詢訴外人王林灑雲於91年10月21日前後
    意識狀態等情事，上開診所、醫院分別函覆稱：「查林灑雲
    ．．曾因不眠、妄想、幻覺等症狀，於民國七十七年一月十
    七日至七十七年二月十四日止計門診參回，診斷病名為疑精
    神分裂症。其後未曾再來求診，至今已十九年餘。民國九十
    一年十月間該員之精神狀態實無法瞭解．．」、「王林灑雲
    女士於91年11月29日由家屬陪同至本院急診，家屬主訴前一
    天突然口語不清，左側肢體乏力，且易嗆到，當時診視確有
    上述症狀，且躁動不安，故約束其雙手，住院時仍常胡言亂
    語，故出院時加入老年癡呆之診斷。因病患是91年11月29日
    才至本院急診，故其前後意識狀況無法得知，老年癡呆症及
    意識不清，是由出院後才判斷出之診斷。」有太和診所96年
    5 月24日和所字第0960502 號函、台大雲林分院96年1 月26
    日台大雲分歷字第0960000270號函附於上開偵查卷可稽，可
    知訴外人王林灑雲雖於77年1 月間經太和診所診斷為疑精神
    分裂症，惟長隔14年餘之久，直至91年11月29日始因口語不
    清，左側肢體乏力等病症至台大雲林醫院就診，並經診斷患
    有老年癡呆症等病症，期間別無訴外人王林灑雲因精神疾病
    而就診之相關診療紀錄，則訴外人王林灑雲之精神狀態於系
    爭92─4 地號土地及系爭1080號建物贈與與被告之際，是否
    有原告所稱意識不清之狀況，即有可疑。復參酌兩造之妹王
    紹杏前於上開偵查案件偵查時證稱：伊母親王林灑雲精神時
    好時壞，伊等均無證據證明土地移轉時她意識不清等語，再
    稽之本院依原告聲請向台大雲林分院函詢訴外人王林灑雲自
    80 年10 月24日起用藥等情況，台大雲林分院覆稱：「(一)精
    神病患於哪科接受治療係以病患之病情決定，若該精神病患
    所合併之內外科問題大於精神科問題，則於其較嚴重之科別
    治療，若精神科問題較嚴重者，在本院尚未成立精神科時，
    則是轉至有精神科之醫院或療養院接受治療。(二)依病歷記錄
    所載，病患（按為王林灑雲）除了於民國93年9 月8 日短暫
    使用理思必妥低劑量14天以外，理思必妥為一種抗精神病藥
    物，當時開立的目的為治療病患中風後的行為干擾問題，其
    餘時間只偶爾使用安眠藥治療其失眠問題，並未使用其他治
    療精神疾病的藥物。」，有該院99年1 月4 日台大雲分醫事
    字第0980010647號函附卷可考，益見訴外人王林灑雲精神狀
    態時好時壞，然別無原告所稱意識不清之情況，是原告自難
    持太和醫院98年10月20日診斷書為有利於己主張之證明，足
    見原告主張訴外人王林灑雲之精神狀態於上開移轉時日已意
    識不清，顯屬臆測之詞，自不足採信。
  (三)原告再舉證人丙○○即林麗琴、丁○○為證，然證人丙○○
    即林麗琴、丁○○分別證述稱：「伊於90年間係土地代書丁○○之助理，卷附印鑑登記證明申請書係張代書將相關印章
    、資料交給伊，要伊去斗六戶政事務所申請印鑑證明，因係
    伊去申請，所以才要伊在申請人欄上簽章。伊除了辦理印鑑
    證明外，尚有去斗六市公所申請農用證明，但遭退件，伊均
    未與王林灑雲接觸，都是依張代書之指示辦理。」、「伊係
    土地代書，有於90年9 月間辦理系爭房地贈與過戶事宜，但
    由何人委託已忘記。該印鑑證明是王林灑雲至事務所委託辦
    理，伊指示助理林麗琴辦理，印象中王林灑雲不識字，有無
    蓋手印及何人陪同已忘記，但至伊事務所辦理移轉登記事宜
    ，需具備印鑑證明及本人親自到場，如不方便可委託伊等向
    戶政、地政申請。伊已不記得王林灑雲精神狀態及說過何話
    ，只記得伊跟王林灑雲對話時，王林灑雲聽得懂伊的意思。
    伊接了案件後就會叫小姐去處理，當事人有委任何事才會辦
    理何事。除了印鑑證明外，伊忘了還有辦理何事。．．農地
    農用證明申請書之章當然也是王林灑雲提供，但該章是否為
    其至事務所時所提供，還是到其住所拿取已不記得了，然該
    章確實是王林灑雲所提供。」等語綦詳，原告雖否認證人丁○○之證詞，惟佐以證人丁○○係土地代書，為一專業代理
    人，且當庭具結，應無偏袒一方之必要，是其證言自堪採信
    ，可知系爭印鑑證明及農地作農業使用證明書乃訴外人王林
    灑雲至證人丁○○事務所處委託證人丁○○辦理，並提供相
    關印鑑、申請資料，訴外人王林灑雲始指示證人丙○○即林
    麗琴至雲林縣斗六市戶政事務所、斗六市公所申請辦理，要
    無原告所指係被告盜取訴外人王林灑雲印鑑章辦理之情，是
    原告主張上開情節，尚乏證明，顯不足取。
  (四)此外，原告迄仍無法舉證證明其等之被繼承人王林灑雲患有
    精神分裂症，被告見有機可乘竟盜取其印鑑章，而以贈與為
    原因將系爭92─4 地號土地及系爭1080號建物移轉登記與其
    所有等節為真實，揆之上開判例意旨，尚難認原告已盡舉證
    任，是原告主張上開情節要難信為真實。系爭92─4 地號土
    地及系爭1080號建物既係訴外人王林灑雲於上開時日以贈與
    為原因，而移轉登記與被告所有，則該土地、建物於訴外人
    王林灑雲死亡之際依法即非遺產之一，故原告主張其繼承權
    受侵害，而依不當得利之法律關係請求被告應將上開抵價地
    及補償費之3 分之1 返還與原告，尚乏所據，要難准許。
六、從而，原告主張依不當得利之法律關係請求被告應將系爭15
    8 、227 地號土地應有部分各3 分之1 辦理所有權移轉登記
    與原告，及給付原告353,203 元，為無理由，均應予駁回。
    而其假執行宣告之聲請亦失所附麗，應併予駁回。另原告既
    無法證明其繼承權遭被告侵害之情為真實，則本院自無庸再
    依次審酌上開兩造所爭執之第2 、3 項事實是否有理由，附
    此說明。
七、本件判決之基礎已臻明確，兩造其餘攻擊防禦方法及所提出
    之證據，均經斟酌，核與判決之結果不生影響，爰不一一論
    述，附此敘明。
八、訴訟費用負擔之依據：民事訴訟法第78條。
中    華    民    國    99    年    3     月    31    日
                  民事第二庭    法  官  陳秋如
以上正本係照原本作成
如對本判決上訴，須於判決送達後20日內向本院提出上訴狀（需
附繕本）
中    華    民    國    99    年    3     月    31    日
                                書記官  蘇紋泙

司法院資訊處製作；財團法人民間司法改革基金會備份。
